臺灣高等法院民事判決　　　　　　　　 96年度上易字第187號
上　訴　人　丙○○
被 上訴 人　臺新國際商業銀行股份有限公司
法定代理人　甲○○
訴訟代理人　乙○○
上列當事人間請求損害賠償等事件，上訴人對於中華民國96年1
月12日臺灣臺北地方法院95年度訴字第10017號第一審判決提起
上訴，本院於96年7月9日言詞辯論終結，判決如下：
    主  文
上訴駁回。
第二審訴訟費用由上訴人負擔。
    事實及理由
一、上訴人主張：伊於民國（下同）94年11月30日申請加入中華
    民國銀行公會制訂暨由行政院金融監督管理委員會銀行局監
    督之「協商機制」，並與被上訴人及原審共同被告中國信託
    商業銀行股份有限公司（下稱中國信託銀行）等債權銀行達
    成協議（下稱系爭協議）。詎被上訴人及原審共同被告中國
    信託銀行憑恃優勢經濟地位，違反誠信原則，利用協商機制
    交易資訊不對等，乘伊急迫、輕率、無經驗之際，惡意隱匿
    重大交易資訊，由被上訴人與原審共同被告中國信託銀行將
    伊債權金額信用卡、現金卡、通信貸款三欄全部空白，僅填
    寫象徵性金額新臺幣（下同）35萬7965元，共同欺罔伊，造
    成伊損害。且被上訴人未依協商機制之規範流程8個工作日
    內通過伊償還條件，延宕二月有餘，嗣又辯稱因時間差關係
    導致利息產生云云，被上訴人顯係巧取利益，造成伊權益受
    損。協議成立後，不當壓抑伊依約須於每月10日繼續繳款，
    對伊財產上損害置若罔聞，依民法第245條之1及206條等規
    定，被上訴人及原審共同被告中國信託銀行已有締約過失及
    巧取利益之不當，伊自得向被上訴人及原審共同被告中國信
    託銀行請求損害賠償，並得由法院依民法第74條減輕伊給付
    ，由兩造重新締結協議，准伊由原分80期增加為420期償還
    。另被上訴人及原審共同被告中國信託銀行上開欺罔、顯失
    公平行為，足以影響交易秩序，亦違反公平交易法第24條規
    定，伊自95年3月10日起至同年8月10日止，伊業已給付原審
    共同被告中國信託銀行2萬6826元，及自94年11月17日與中
    國信託銀行委外高柏和解之繳款金額35萬7695元，其加計原
    審共同被告中國信託銀行陳報不實金額為35萬7695元，扣除
    伊申請協商陳報之正確金額為35萬1000元之差額為6695元，
    總計伊受損金額為5萬3821元，並依公平交易法第32條乘以3
    倍，總計為16萬1463元。另因被上訴人及原審共同被告中國
    信託銀行拒絕與伊重行締約，伊係因不可歸責於己事由而未
    能給付，依民法第230條規定，自不負給付遲延責任。再者
    ，被上訴人依伊提出之財務資料表，制作還款計劃書交予伊
    簽名同意，已完成通過之80期零利率分期償還本金之部分，
    應按原已通過之原條件履行，以符協商機制辦法之精神。爰
    先位聲明：(一)被上訴人及原審共同被告中國信託銀行應連帶
    賠償16萬1463元，及自94年11月17日起，按年息百分之五計
    算之利息(二)中國信託銀行應於本案判決確定前，提出協議書
    內空白之3筆正確債權金額，交付被上訴人製作、完成與上
    訴人換約（即協議書暨還款計畫書）(三)被上訴人於前項期間
    ，不得以違約計，並就重新製作與上訴人間協議書內容（原
    協議書第1條之80期履行部分），減輕為420期；(四)依職權宣
    告假執行。備位聲明：(一)本判決書內容連續刊登新聞紙（即
    中國時報、自由時報、聯合報）3天(二)確認上訴人對於本案
    協議書分期還款權利存在，被上訴人在本案確定前，須與上
    訴人換約履行，並不得依原借款契約辦理(三)前項確認效力及
    於其他債權銀行。原判決駁回上訴人之訴。上訴人僅就備位
    聲明第2項部分對被上訴人聲明不服，提起上訴，其餘部分
    則未據聲明不服，故其餘部分已告確定。上訴人於本院聲明
    ：(一)原判決關於駁回上訴人後開第2項之訴部分廢棄(二)上開
    廢棄部分，確認上訴人對於本案協議書分期還款權利存在，
    被上訴人在本案確定前，須與上訴人換約履行，並不得依原
    借款契約辦理。
二、被上訴人則以：伊係上訴人最大債權銀行，統籌負責與上訴
    人履行協商機制，原審共同被告中國信託銀行回覆伊之債權
    金額為35萬7695元，伊並未惡意隱匿重大交易資訊，或與中
    國信託銀行利用協商之際欺罔上訴人。又上訴人每月可收到
    各銀行寄送對帳單或去電查詢欠款金額，可多方取得交易資
    訊，且協商機制終需上訴人簽訂協議書始生效力，如上訴人
    對各銀行報送伊之債權有異議，應即提出異議，拒絕簽訂協
    議書，或向債權銀行申訴並更正金額，或就爭議部分提起訴
    訟由法院確認，最大債權銀行即得逕行排除爭議債權，就其
    他無爭議部分協商簽約，伊未製作不實文書。又上訴人總欠
    款金額約180餘萬元，如無協商協議簽訂止息，並於每月繳
    款2萬2966元，上訴人僅就利息即需繳納約3萬元，兩造簽訂
    協商機制，對上訴人並無生財產上損害。本件伊於95年1月4
    日通知申請人審核通過後，以通過次日為止息日，並迅速通
    知各銀行陳報債權，並於同年2月14、17日兩次寄發給申請
    人，由於期間止息停繳及停催，自無蓄意延緩而損害上訴人
    利益。上訴人既有完全行為能力，意思表示亦屬健全，標的
    又為確定、可能、適法、妥當，上訴人與伊等之全體債權銀
    行簽定之分期還款協議契約，自已成立生效，依據系爭協議
    第3條約定，上訴人對任一債權銀行未依本協議清償，未到
    期部分視為全部到期，除不得再依協商機制申請協商外，各
    債務並回復原契約約定辦理，伊於95年11月2日發函終止分
    期還款權利，回復原約定，自屬合法有據等語，資為抗辯。
    並於本院聲明：上訴駁回。
三、兩造不爭執之事實：
    上訴人於94年11月30日依協商機制規定申請債務協商，嗣於
    95年2月17日與被上訴人及其他參與協商之債權銀行達成分
    期還款協議，同意自95年3月起，分80期，利率為0％，每月
    10日以2萬2966元依各債權銀行金額比例清償各項債務，至
    全部清償為止；另所簽訂之消費金融案件債務協商申請書視
    為本協議書之一部份。上訴人未依債務協商機制所達成之分
    期還款協議之約定繳款，經被上訴人台新銀行發函通知於95
    年11月1日起終止享有分期還款之權利。上訴人迄95年1月5
    日止，積欠中國信託銀行信用卡債權13萬6413元、現金卡11
    萬5067元、消貸10萬6563元，合計35萬8043元。此有上訴人
    提出之消費金融案件債務協商申請書、消費金融債務協商案
    件申請人財務資料表、無擔保債務還款計劃、協議書、終止
    分期還款權利通知書，及被上訴人提出之陳報債權明細比較
    表為證（見原審卷第12至15、21、23、79、106、69頁）。
四、上訴人又主張：伊與被上訴人等全體債權銀行依協商機制達
    成之協議，被上訴人有違反誠信原則，惡意隱匿重大交易資
    訊，虛增伊之債權金額高達6萬餘元，並乘伊急迫、輕率、
    無經驗，使伊為財產上之給付及約定。另被上訴人依伊提出
    之財務資料表，制作還款計劃書交予伊簽名同意，伊對於本
    案協議書分期還款權利存在，被上訴人應按原已完成通過之
    80期零利率分期償還本金之條件履行，以符協商機制辦法之
    精神等語。然此為被上訴人所否認，並以前開情詞置辯。則
    本件所應審究者厥為：上訴人與被上訴人等債權銀行締結之
    系爭協議書，是否有效成立？被上訴人終止上訴人分期還款
    權利，是否合法？上訴人請求確認其對於本案協議書分期還
    款權利存在，有無理由？茲分別論述如下：
  (一)查消費金融案件債務協商機制流程，係由債務人即上訴人提
    出債務協商申請書、申請人財務資料表等，向銀行提出申請
    ，受理銀行向聯徵中心查詢債務人之信用資訊後，送交最大
    債權銀行，再由最大債權銀行通知其他無擔保債權銀行，並
    暫停催收，若債務人申請協商符合一致性條件者，由最大債
    權銀行審核通過並洽債務人同意後，逕行核定，並將協商結
    果函知各債權銀行及債務人等情，此有上訴人填寫之消費金
    融案件債務協商申請書、消費金融債務協商案件申請人財務
    資料表及提出流程表可按（見原審卷第12至14頁、第21頁）
    ，而此項消費金融案件無擔保債務協商機制訂定目的，係為
    解決因負擔複數銀行債務，且還款能力不足之債務人，須個
    別洽商還款方案之困擾，使債權銀行得集體參與債務人協商
    還款方案，以減輕債務人分次洽談之人力負擔（見原審卷第
    15 頁）。上訴人既循此流程主動申請債務協商並簽訂協議
    書，從上訴人申請94年11月30日遞件申請，迄95年2月17日
    達成分期還款協議，時間達2月有餘，上訴人自可向各往來
    銀行取得對帳單或去電查詢欠款餘額，慎重考量是否締結分
    期還款協議，並無兩造交易資訊不對等情形，即難認被上訴
    人有利用上訴人急迫、輕率，或無經驗而簽訂系爭協議之主
    觀情事，且上訴人對於積欠各債權銀行金額並不爭執，包括
    被上訴人在內債權銀行同意上訴人自95年3月起，分80期、
    利率為零，每月清償2萬2966元債務，相較於上訴人本積欠
    各銀行之債權需各自計息、違約金，該協議內容對上訴人而
    言，亦非顯失公平，況該機制並非抒困方案，透過該機制協
    商並不表示債務人必然可取得優惠還款條件，債務人仍須具
    備一定之還款能力，且債務人提議方案最終仍須得到債權銀
    行之認可，此有上訴人提出中華民國銀行公會會員辦理消費
    金融案件無擔保債務協商機制可考（見原審卷第15頁），可
    見上訴人對於協商機制目的知之綦詳，難謂有何急迫、輕率
    或無經驗之情形。
  (二)而上訴人迄95年1月5日止，積欠中國信託銀行信用卡債權13
    萬6413元、現金卡11萬5067元、消貸10萬6563元，合計35萬
    8043元，有被上訴人提出債權明細比較表、現金卡、信用貸
    款詳細計算式及信用卡帳單彙總查詢等件可資覆按（見原審
    卷第69至74頁），並為上訴人所不爭執，是中國信託銀行陳
    報之債權與實際債權額縱略有出入，但其所陳報內容並無虛
    增債權情事，抑且債權總額短列344元，依現存證據尚難認
    被上訴人有何故意隱匿或登載不實資料可言。嗣上訴人依協
    議內容繳納分期款，中國信託銀行仍按其實際積欠債務沖銷
    ，有放款帳戶還款交易明細可查（見原審卷第73至74頁），
    益見上開債權金額出入不足以影響交易秩序。
  (三)上訴人於94年11月30日依協商機制規定申請債務協商，嗣於
    95年2月17日與被上訴人及其他參與協商之債權銀行達成分
    期還款協議，同意自95年3月起，分80期，利率為0％，每月
    10日以2萬2966元依各債權銀行金額比例清償各項債務，至
    全部清償為止，有協議書在卷可稽（見原審卷第22、106頁
    ），復為兩造所不爭執，上訴人既有完全之行為能力，意思
    表示健全，標的亦確定、可能、適法及正當，上訴人已與包
    括被上訴人及中國信託銀行在內之全體債權銀行成立分期還
    款協議，即具備契約一般成立及生效要件，而有效成立，殆
    無疑義。
  (四)兩造既已締結系爭分期還款協議，上訴人本有履行協議分期
    攤還欠款之義務。依協議書第3條：「本人如對任一債權銀
    行未依本協議書清償，本協議書除第6條約定外，其餘約定
    視同無效，未到期部分視為全部到期，除不得再依協商機制
    申請協商外，各債務並回復依各債權銀行原契約約定辦理」
    （見原審卷第22、106頁）。而上訴人未依債務協商機制所
    達成之分期還款協議之約定繳款，經被上訴人於95年11月2
    日發函終止分期還款權利，有上訴人提出之終止分期還款權
    利通知書附卷可考（見原審卷第79頁），復為兩造所不爭執
    ，揆諸上開協議約定，被上訴人終止上訴人分期還款權利，
    回復依原借款契約之約定辦理，自屬合法有據。
  (五)上訴人雖主張：依債務協商機制辦法四、後段之規定「其特
    殊情況及事由」，應解為被上訴人依伊提出之財務資料表，
    制作還款計劃書交予伊簽名同意，伊對於本案協議書分期還
    款權利存在，被上訴人應按原已完成通過之80期零利率分期
    償還本金之條件履行，以符協商機制辦法之精神等語。惟查
    ，債務協商機制辦法四為辦理流程之規定，而其(二)審核協商
    階段4.則載明：「協商通過案件……於最大債權銀行通知簽
    署協議書14 日內完成簽約手續，否則視為協商無效，且除
    債務人有特殊情況及事由外，不得再申請協商」（見原審卷
    第86、87頁、本院卷第34、35頁），顯係就協商通過案件而
    無法於期限內完成簽約手續所為之規定，而上訴人與被上訴
    人等債權銀行締結之系爭協議書，已有效成立，嗣因上訴人
    未依系爭協議之約定繳款，經被上訴人發函終止分期還款權
    利，已詳如前述，上訴人主張：依債務協商機制辦法規定「
    其特殊情況及事由」，被上訴人應按原已完成通過之80期零
    利率分期償還本金之條件履行，亦不足採。上訴人與被上訴
    人等全體債權銀行訂立之系爭協議，既因上訴人違約未依債
    務協商機制所達成分期還款之約定繳款，經被上訴人代表各
    債權銀行終止分期還款權利，回復依各原借款契約之約定辦
    理，則上訴人起訴確認其對於本案協議書分期還款權利存在
    ，為無理由。
五、綜上所述，上訴人主張：伊對於本案協議書分期還款權利存
    在，被上訴人應按原已完成通過之80期零利率分期償還本金
    之條件履行，為不可採。被上訴人抗辯：伊已合法終止上訴
    人分期還款權利，回復原約定，為可採。從而，上訴人訴請
    確認其對於本案協議書分期還款權利存在，被上訴人台新銀
    行在本案確定前，須與上訴人換約履行，不得依原借款契約
    辦理，為無理由，應予駁回。原審為上訴人敗訴之判決，核
    無不合。上訴意旨指摘原判決不當，求予廢棄改判，為無理
    由，應予駁回。
六、本件為判決之基礎已臻明確，兩造其餘之攻擊或防禦方法及
    未經援用之證據，經本院斟酌後，認為均不足以影響本判決
    之結果，自無逐一詳予論駁之必要，併此敘明。
據上論結，本件上訴為無理由，依民事訴訟法第449條第1項、第
78條，判決如主文。
中　　華　　民　　國　　96　　年　　7 　　月　　24　　日
　　　　　　　　    　民事第三庭
                      　審判長法　官  林敬修
　　　　　　　　　　          法　官  藍文祥
　　　　　　　　　　          法　官  黃騰耀
正本係照原本作成。
不得上訴。
中　　華　　民　　國　　96　　年　　7 　　月　　25　　日
　　　　　　　　　　　　　　　書記官  秦慧榮
